臺灣高等法院刑事判決
110年度上更一字第137號
上  訴  人  
即  被  告  林定賢


選任辯護人  吳蕙蓉律師
            陳韋含律師
上列上訴人因違反貪污治罪條例案件，不服臺灣士林地方法院10
7年度訴字第162號，中華民國108年5月16日第一審判決（起訴案
號：臺灣士林地方檢察署106年度偵字第15740號），上訴後，經
最高法院發回更審，本院判決如下：
    主  文
原判決關於甲○○部分撤銷。
甲○○共同犯利用職務機會詐取財物罪，處有期徒刑壹年拾月，褫
奪公權貳年；又共同犯利用職務機會詐取財物罪，處有期徒刑壹
年玖月，褫奪公權貳年。扣案之犯罪所得新臺幣柒萬貳仟元沒收
。應執行有期徒刑貳年，緩刑伍年（僅及於有期徒刑部分）。褫
奪公權貳年。
    犯罪事實
臺北市政府為鼓勵里民活用公共空間，促進里之自治管理，訂定
「臺北市里民活動場所租金補助辦法」，依法按月編列經費補助
轄內各里里民活動場所租金費用，得由里長持書面房屋租賃契約
向各區公所申請核銷，各區公所進行書面實質審核通過後，即每
月將申請金額補助款撥付里辦公室金融機構專戶，補助金額以每
月新臺幣（下同）30,000元為上限。覃麗均（業經本院判決有罪
確定）自民國104年1月1日起至106年8月31日自行辭職前擔任臺
北市大同區朝陽里里長，為依法令服務於地方自治團體而具有法
定職務權限之人，甲○○則係覃麗均之前配偶（2人業於106年5月3
1日離婚），平日協助處理里務。覃麗均、甲○○明知上開里民活
動場所租金係核實補助，竟共同基於利用職務上機會詐取財物之
犯意聯絡，先由甲○○覓得位於臺北市○○區○○○路0段00巷00○0號1
、2樓之老舊建物（所有權人為楊昇建設股份有限公司【下稱楊
昇公司】，信託登記於欣進有限公司【下稱欣進公司】名下，下
稱系爭建物）為朝陽里里民活動場所，並仲介欣進公司與友人蔡
明良簽訂每月租金1,000元之系爭建物房屋租賃契約，覃麗均、
甲○○再分別於104年1月、106年1月間另以大同區朝陽里辦公室名
義與蔡明良簽立「臺北市大同區朝陽里租用里民活動場所租賃契
約書」（下稱里民活動場所租賃契約書），向蔡明良承租系爭建
物作為朝陽里里民活動場所，並虛偽約定每月租金為30,000元，
然甲○○每月僅實際交付1,000元予蔡明良，由蔡明良依據系爭建
物房屋租賃契約給付租金予欣進公司，覃麗均、甲○○嗣後即持其
等與蔡明良簽立不實之104年、106年里民活動場所租賃契約書，
向大同區公所申請里民活動場所租金補貼，致區公所成年承辦人
員於書面審核時陷於錯誤，分別於104年1月至12月、106年1月至
8月間，將其等各月申請之金額30,000元扣除健保保費及所得稅
等費用後，按月撥付朝陽里辦公室金融機構專戶，並分別於104
年度、106年度撥款316,800元、211,416元，共計528,216元，覃
麗均自朝陽里辦公室帳戶領出前開款項後，即將其中之102,000
元交予甲○○，甲○○遂持其中之30,000元款項用以繳納系爭建物10
4年、105年及106年1月至6月之租金。
    理  由
一、查本件當事人及辯護人就本判決所引用審判外之言詞或書面
    陳述之證據能力，於本院審判期日中均未爭執，且迄至言詞
    辯論終結前亦未聲明異議，本院審酌該等具有傳聞證據性質
    之證據，其取得過程並無瑕疵或任何不適當之情況，應無不
    宜作為證據之情事，認以之作為本案之證據，應屬適當，依
    刑事訴訟法第159條之5之規定，自得作為證據。
二、認定犯罪事實之依據：
　㈠前揭犯罪事實，業據上訴人即被告甲○○於本院審理時坦認不
    諱（本院卷第101頁），核與證人即共犯覃麗均於原審審理
    時之陳述；證人蔡明良於原審審理時之證述；證人曾秀瑜於
    偵訊時所陳情節大致吻合（偵字卷第170、171頁，原審訴字
    卷第225至249頁），復有欣進公司開立予蔡明良租賃臺北市
    ○○○路0段00巷00○0號建物租金發票影本及租約公證費用收據
    （偵字卷第9、10頁）、台北富邦銀行延平分行覃麗均帳號0
    00000000000號帳戶（大同區朝陽里辦公室帳戶）104年至10
    6年各類存款歷史對帳單（偵字卷第103至107頁）、大同區
    迪化段一小段298、299建號建物登記第二類謄本（偵字卷第
    68、69頁）、臺北市大同區公所106年9月1日北市同民字第1
    0632217100號函暨臺北市大同區朝陽里104年1月1日、106年
    1月3日租用里民活動場所租賃契約書（出租人：蔡明良，承
    租人：覃麗均）、104年3月3日、105年12月23日房屋租賃契
    約【出租人：欣進公司，承租人：蔡明良】（偵字卷第89至
    93、96至101頁）在卷可按，堪認被告前述任意性自白，核
    與事實相符，洵堪採信。
  ㈡被告及其辯護人辯以，覃麗均確有交付予被告102,000元，但
    其中之30,000元係用以繳納系爭建物之租金；另72,000元部
    分，則係用以承租里辦公室之租金及相關之開銷，應認被告
    並無犯罪所得。經查：
　⒈徵諸證人覃麗均於原審審理時證稱：讓朝陽里里民有活動中
    心，是我在競選里長時，被告就有這個想法，因為被告當時
    一直稱前里長沒有里民活動中心。而我與被告透過蔡明良所
    承租之系爭建物共有3層樓，我們可以使用的是1、2樓，承
    租後我們有整理等語（原審卷第244頁）；證人王秀雪於原
    審審理時陳稱：我在104年1月1日至105年4月20日是擔任臺
    北市大同區公所朝陽里的里幹事。就我的認知系爭建物就是
    朝陽里的里民活動中心，我有去過該活動中心等語；證人黃
    俊豪於原審審理時證稱：我在105年12月底至107年12月24日
    是擔任朝陽里里幹事，而系爭建物是朝陽里里民活動中心，
    我也有去過等語；證人曾秀瑜於偵訊時證稱：系爭建物係以
    欣進公司的名義出租予朝陽里做為里民中心，是在104年覃
    麗均當選里長時，向公司承租，該址是公司所有的舊式公寓
    ，覃麗均稱需要一個空間讓里民辦活動。又系爭建物的屋況
    老舊，出租後確實有看到蔡明良在屋內修繕等語（原審訴字
    卷第242至244、331、336、341至343頁，偵字卷第170、171
    頁），審酌證人王秀雪、黃俊豪及曾秀瑜僅係就其等前揭親
    身經歷、見聞而為陳述，復與本件訴訟毫無利害關係，殊無
    恣意為不實證詞之動機；另證人覃麗均前述證稱，承租系爭
    建物後確有進行修繕乙節，亦與證人曾秀瑜前開證述之情吻
    合，堪認證人王秀雪、黃俊豪、曾秀瑜及覃麗均上開證詞非
    虛。是依其等該等證述情節，可知覃麗均承租系爭建物後，
    確實有就該建物進行修繕，該場所亦係供作朝陽里里民活動
    中心使用。則被告與覃麗均既確實承租系爭建物作為朝陽里
    里民活動中心，則於支付每月系爭建物之實際租金即1,000
    元部分，自難認係屬詐取之不法所得，是被告所收取覃麗均
    所交付，用以支付系爭建物104年、105年及106年1月至6月
    之租金合計30,000元部分（計算式：【12+12+6】×1,000＝30
    ,000）部分，認非屬被告之犯罪所得。
　⒉至被告所收取之前述72,000元部分，被告固於調查局詢問時
    辯以：106年5月22日起，因為我跟覃麗均表示里辦公處是我
    二哥的房子，她才開始每月拿36,000元給我，作為服務處的
    租金、水電費及生活開銷，但我也只拿了106年6月、7月2個
    月云云。惟參照被告於調查局詢問時陳稱：因為覃麗均於10
    6年5月22日翹家，我在端午節那天去蔡明良家裡抓姦，我才
    向覃麗均收取前揭費用，在此之前，覃麗均沒有支付任何服
    務處租金、水電費及一切開銷費用等語（偵字卷第73、74頁
    ），對照被告於本院準備程序時所陳之：里辦公室是我二哥
    的，就空在那裡，我二哥沒有向我收過租金等語明確（本院
    卷第45頁），即徵被告二哥的房子先前均係無償提供覃麗均
    作為里辦公處使用，嗣因被告與覃麗均因故發生爭吵，被告
    始向覃麗均索要里辦公處之租金，則該里辦公室本屬無償提
    供使用，被告有無必要於事後另行收取租金，殊非無疑；況
    依被告於本院準備程序時陳稱：租金是我向覃麗均收取的，
    且金額也是我決定的等語明確（本院卷第45頁），審酌里辦
    公室所在之處既係被告二哥所有，苟確係被告二哥有意向覃
    麗均收取租金，理應由其決定租金之金額，並向覃麗均收取
    之，則以被告所謂之租金皆係由其所收取，甚由被告決定金
    額觀之，即徵被告辯以係向覃麗均收取租金等費用云云，核
    屬虛詞，堪認被告自覃麗均處所取得之72,000元，要屬本件
    犯行所分得之犯罪所得無訛。復衡酌被告自始即堅稱，其係
    直至106年6月、7月始取得前述之72,000元，且依現存之卷
    證資料所示，無從認定被告該等陳述核屬虛捏之詞，僅得認
    定被告確係於106年6、7月間始分得前開款項，又依被告係
    於106年間始獲取該等款項之時序以觀，堪認該72,000元之
    不法所得，應係被告於106年度詐領里民活動場所租金補貼
    該次犯行之犯罪所得無訛。
  ㈢從而，被告本件犯行，事證明確，洵堪認定，應予以依法論
    科。
三、論罪：
  ㈠覃麗均於案發時係擔任臺北市大同區朝陽里里長，為依法令
    服務於地方自治團體所屬機關而具有法定職務權限之公務員
    ；而利用職務上之機會詐取財物罪屬因身分關係成立之罪，
    被告雖非公務員，惟其與有公務員身分之覃麗均共同實行犯
    罪，其雖無特定身分關係，依刑法第31條第1項之規定，仍
    應以正犯論。
　㈡核被告所為，均係犯貪污治罪條例第5條第1項第2款之利用職
    務機會詐取財物罪。
　㈢被告就上開犯行，與覃麗均具有犯意聯絡及行為分擔，為共
    同正犯。
　㈣本案據以申請補助之臺北市大同區朝陽里里民活動場所租賃
    契約分別於104年1月1日、106年1月3日訂定（偵字卷第89至
    93頁），並使臺北市大同區公所分別於104年1至12月、106
    年1至8月間分別按月撥付補助款予被告與共犯覃麗均，被告
    於各年度內之數次詐領補助款之行為，乃分別基於單一犯意
    ，於密切接近之時間接續實施，各行為之獨立性極為薄弱，
    應視為數個舉動之接續施行，各屬接續犯之一罪。至於104
    、106年度申請補助之時間前後間隔1年之久，且係因105年
    度系爭建物租約有轉租限制，而無法申請補助，亦據共犯覃
    麗均於原審審理時陳述明確（原審訴字卷第246頁），是被
    告所為104、106年度申請補助之行為，犯意個別且所使用契
    約明顯可分，難認係本於單一決意，在刑法評價上，各具獨
    立性，應認被告就104、106年度詐取財物之行為，犯意各別
    ，行為互殊，應予分論併罰，各論以一利用職務機會詐取財
    物罪（共2罪）。　
　㈤刑之減輕事由：
　⒈被告固與覃麗均成立共同正犯，然斟酌被告前述之參與情節
    暨所獲取不法利益之程度，相較於覃麗均較為輕微，爰依刑
    法第31條第1項但書之規定，予以減輕其刑。
　⒉按刑法第59條之規定，犯罪之情狀顯可憫恕，認科以最低度
    刑仍嫌過重者，得酌量減輕其刑，同法第57條規定，科刑時
    應審酌一切情狀，為科刑重輕之標準，於裁判上酌減其刑時
    ，應就犯罪一切情狀（包括刑法第57條所列舉之10款事項）
    ，予以全盤考量，審酌其犯罪有無可憫恕之事由，以為判斷
    。故適用第59條酌量減輕其刑時，並不排除第57條所列舉10
    款事由之審酌，惟其程度應達於確可憫恕，始可予以酌減（
    最高法院70年度第6 次刑事庭會議決議可資參照）。衡酌被
    告所犯104年度、106年度之利用職務機會詐取財物罪為法定
    刑7年以上有期徒刑，刑責甚重，而其於本院審理時業已坦
    認犯行不諱，復於106年度所獲取之犯罪所得72,000元並於
    本院審理時繳回，此有本院110年贓字第30號贓證物款收據
    影本乙紙在卷可按（本院更一審卷第105頁），犯後態度尚
    佳，其惡性尚非嚴重，危害之情節要屬輕微，固均已獲依刑
    法第31條第1項但書之規定減刑之寬典，然經減輕後之刑度
    ，仍屬3年6月以上有期徒刑之重罪，仍有情輕法重之憾，如
    遽論科以此重典，不免過苛，爰均依刑法第59條規定予以減
    輕其刑，並依法遞減之。
　㈥不予減刑部分：
　⒈辯護人固主張被告所犯之104年度、106年度利用職務機會詐
    取財物罪部分，係有貪污治罪條例第12條第1項「犯第四條
    至第六條之罪，情節輕微，而其所得或所圖得財物或不正利
    益在新臺幣五萬元以下者，減輕其刑。」之適用云云。惟制
    定貪污治罪條例之目的在嚴懲貪污、澄清吏治，是貪污治罪
    條例第12條第1 項所謂「情節輕微，而其所得或所圖得財物
    或不正利益在新臺幣5 萬元以下者，減輕其刑」，於有共同
    或接續所得（或所圖得）之情形者，應合併計算，合併計算
    結果在5 萬元以下者，始得依上開規定減輕其刑（最高法院
    110年度台上字第3041號判決意旨參照）。是被告與共犯覃
    麗均之不法所得，自應合併計算。而本件於104年度、106年
    度分別詐得316,800元、211,416元，均已逾50,000元，業據
    本院詳述如前，核與貪污治罪條例第12條第1項之要件不符
    ，自無該條減刑規定之適用。
　⒉辯護人另主張被告於偵查時已就本件所犯予以自白，復已繳
    回犯罪所得，應有貪污治罪條例第8 條第2 項減刑之適用云
    云。惟按「犯第四條至第六條之罪，在偵查中自白，如有所
    得並自動繳交全部所得財物者，減輕其刑；因而查獲其他正
    犯或共犯者，減輕或免除其刑。」貪污治罪條例第8 條第2 
    項定有明文。稽之被告於檢察官訊問時辯稱：是覃麗均叫蔡
    明良出來當人頭，活動場所向楊昇公司租1,000元，報區公
    所30,000元，就可以領30,000元的補助，我知道這件事情，
    我沒有參與云云（偵字卷第152頁）；甚被告於原審審理時
    更具狀主張，卷附之106年10月18日調查局詢問筆錄之記載
    與其陳述不符，被告於調查局詢問時僅表示就覃麗均向區公
    所詐領補助乙事，皆係覃麗均的意思，亦係覃麗均所為，其
    並無詐領的意思及任何之參與行為，其僅是知情而已（原審
    訴字卷第129至143頁），而觀諸被告於原審審理時所提出之
    調查局詢問錄音之譯文所示，亦見被告於調查局詢問時固不
    否認其知曉覃麗均向區公所詐領補助之情，惟一再以其僅為
    單純知情，都是覃麗均的意思，更不是被告要這樣做云云置
    辯，即見被告前於調查局詢問、檢察官訊問時，均僅供認就
    覃麗均詐領補助金乙事雖係知情，然矢口否認係有何參與之
    舉甚明，足認被告於偵查時，並未就本件所犯之104、106年
    度之利用職務機會詐取財物罪，有何自白之情事，自無貪污
    治罪條例第8 條第2 項減刑之適用，是辯護人該等主張，亦
    屬無稽。
四、原判決撤銷部分：
　㈠原審認被告罪證明確，予以論罪科刑，固非無見。惟查：㈠被
    告與共犯覃麗均分別於104、106年度分持不實之104年、106
    年里民活動場所租賃契約書詐領補助款之犯行，應各論以一
    利用職務機會詐取財物罪（共2罪），原審誤論罪數關係，
    而以接續犯論以一罪，已有違誤。㈡被告就104年度、106年
    度之利用職務機會詐取財物罪部分，認縱科以最輕之法定刑
    度，仍有情輕法重之憾而有刑法第59條酌減其刑之適用，是
    原審未依前述規定予以減輕其刑，容有未當。是被告上訴原
    否認犯行，惟嗣已坦認犯行，主張就其所犯之104年度、106
    年度之利用職務機會詐取財物罪部分，係有刑法第59條酌減
    其刑之適用，非無理由，復原判決亦有前述可議之處，自屬
    無可維持，應由本院予以撤銷改判。
　㈡審酌被告固無公務員之身分，惟其熟知朝陽里里務之運作方
    式，平日亦協助擔任朝陽里里長覃麗均處理相關之事務，竟
    未潔身自愛，而與覃麗均共犯本件利用職務機會詐取財物之
    犯行，被告法治觀念淡薄，其所為甚屬不該，應予非難；另
    衡以被告於偵查、原審審理時固否認犯行，惟終能於本院審
    理時坦認犯行，並繳交全數犯罪所得之犯後態度，暨被告之
    犯罪目的、手段、犯罪期間長短、個人犯罪所得、參與程度
    ，即其暨自陳為大學畢業、離婚、育有1名認養之小孩、現
    從事網路拍賣業、月收入約6、7萬元之教育程度、家庭生活
    經濟狀況（本院更一審卷第100頁）等一切情狀，就被告所
    犯之104、106年度之利用職務機會詐取財物罪部分，分別量
    處有期徒刑1年10月、1年9月，復依貪污治罪條例第17條及
    刑法第37條第2項之規定，諭知褫奪公權，暨依刑法第51條
    第5款、第8款規定定其應執行之刑如主文第2項所示。
五、緩刑部分：
　　被告前於89、92年間，雖分別因偽造貨幣及違反兒少性交易
    條例案件而受有期徒刑以上刑之宣告，然於執行完畢後5 年
    以內未曾再因故意犯罪而受有期徒刑以上刑之宣告，有本院
    被告前案紀錄表在卷可憑（本院卷第13至21頁），審酌其因
    一時失慮犯案，犯後終能坦承犯行不諱，更於本院審理期間
    ，自動繳交全數之犯罪所得（本件犯罪所得為72,000元，被
    告繳交102,000元），認其經此偵、審程序及刑之宣告，當
    知所警惕而無再犯之虞，是認其上開有期徒刑之宣告，以暫
    不執行為適當，爰併諭知緩刑5年，以啟自新。
六、沒收部分：
　㈠按105年6月22日修正公布前貪污治罪條例第10條第1項規定：
    「犯第4條至第6條之罪者，其所得財物，應予追繳，並依其
    情節分別沒收或發還被害人。」是符合上開規定之犯罪，自
    應就犯罪所得財物，諭知追繳、沒收或發還被害人，並無例
    外，以澈底剝奪貪污犯罪之所得財物。至貪污治罪條例第8
    條自動繳交全部所得財物減輕或免除其刑之規定，旨在鼓勵
    犯罪行為人或被告於犯罪後自首或在偵查中自白，如有不法
    所得者，並自動繳交全部所得財物，且供出其他正犯或共犯
    ，以利偵查、審判，俾得減輕或免除其刑。上開追繳、沒收
    或發還被害人與減輕或免除其刑規定之規範目的有別，自應
    一併適用，不可混淆。是被告犯上述貪污罪並自動繳交全部
    所得財物者，就已自動繳交之全部所得財物，於判決固無庸
    再諭知追繳，惟仍應諭知沒收或發還被害人，俾於判決確定
    後，由檢察官依刑事訴訟法第470條第1項前段規定，據以指
    揮執行。否則在判決確定後，將因確定判決未就自動繳交之
    全部所得財物諭知沒收或發還被害人，檢察官指揮執行沒收
    或發還被害人缺乏依據，徒生處理上無謂之爭議，亦不符澈
    底剝奪貪污犯罪所得之立法目的（最高法院106年度台非字
    第100號判決意旨參照）。
　㈡被告行為後，刑法關於沒收之規定，已於104年12月17日修正
    ，自105年7月1日起施行，新法認沒收為刑法所定刑罰及保
    安處分以外之法律效果，具有獨立性，且應適用裁判時法（
    刑法第2條第2項、第五章之一「沒收」之立法理由及刑法施
    行法第10條之3第1項規定參照）；又上開原貪污治罪條例第
    10條第1項之規定，已於105年6月22日刪除，自105 年7月1
    日施行，基於刑法沒收章之新規定係欲避免被告因犯罪而坐
    享犯罪所得，顯失公平正義，而無法預防犯罪，且刑法沒收
    章已無追繳及抵償之規定，自應逕依刑法沒收章之新規定為
    相關沒收之諭知，則如犯貪污治罪條例第4條至第6 條之罪
    ，其所得財物即犯罪所得之沒收，應依刑法第38條之1、之2
    等規定為之，上開關於被告犯貪污罪並自動繳交全部所得財
    物者，就已自動繳交之全部所得財物，雖於判決固無庸再諭
    知追繳，惟仍應諭知沒收或發還被害人之見解，於沒收之新
    規定施行後，並無不同，仍應有其適用。又二人以上共同犯
    罪，關於犯罪所得之沒收或追徵，應各按其利得數額負責，
    並非須負連帶責任，亦即應就各人實際分受所得之財物為沒
    收。至於共同正犯各人有無犯罪所得，或其犯罪所得之多寡
    ，應由事實審法院綜合卷證資料及調查所得認定之（最高法
    院105年度台上字第197號判決意旨參照）。
　㈢被告所犯之106年度利用職務機會詐取財物罪部分，其犯罪所
    得為72,000 元乙節，業經本院認定如前，而被告於本院審
    理時已自動繳交全數之犯罪所得，有本院110年贓字第30號
    贓證物款收據影本乙紙在卷可按（本院卷第105頁），依前
    述之說明，被告仍應依刑法第38條之1第1項規定，於該次犯
    行下諭知沒收（已繳回扣案而無追徵）。
　㈣至被告所犯之104年度利用職務機會詐取財物罪部分，既未獲
    取任何之犯罪所得，自無從予以沒收、追徵。　
七、末以，緩刑之效力不及於從刑、保安處分與沒收之宣告，刑
    法第74條第5項定有明文。考其立法意旨，以褫奪公權係對
    犯罪行為人一定資格之剝奪與限制，以減少其再犯罪機會（
    例如對犯瀆職罪者，限制其於一定期間內再服公職），其性
    質上兼有預防犯罪與社會防衛之目的，故於緩刑期內執行褫
    奪公權，並未悖於緩刑之本旨（最高法院107年度台上字第4
    177號判決參照）。基此，本院前揭就被告所宣告之褫奪公
    權及犯罪所得之沒收，均不受其緩刑宣告之影響，均無暫緩
    執行之問題，併此指明。　　　　　　　　　
據上論斷，應依刑事訴訟法第369條第1項前段、第364條、第299
條第1項前段，判決如主文。
本案經檢察官何嘉仁到庭執行職務。
中　　華　　民　　國　　110 　年　　10　　月　　20　　日
                  刑事第二十五庭審判長法　官  邱滋杉
                                      法　官  邱瓊瑩
                                      法　官  陳彥年
以上正本證明與原本無異。
如不服本判決，應於收受送達後20日內向本院提出上訴書狀，其
未敘述上訴之理由者並得於提起上訴後20日內向本院補提理由書
（均須按他造當事人之人數附繕本）「切勿逕送上級法院」。
                                      書記官  彭秀玉
中　　華　　民　　國　　110 　年　　10　　月　　20　　日
附錄：本案論罪科刑法條全文
貪污治罪條例第5條
有下列行為之一者，處7年以上有期徒刑，得併科新臺幣6千萬元
以下罰金：
一、意圖得利，擅提或截留公款或違背法令收募稅捐或公債者。
二、利用職務上之機會，以詐術使人將本人之物或第三人之物交
    付者。
三、對於職務上之行為，要求、期約或收受賄賂或其他不正利益
    者。
前項第1款及第2款之未遂犯罰之。